臺北高等行政法院判決
　　　　　　　　　　　　　　　　　　 95年度訴字第03242號
　　　　　　　　　　　　　　　.
原　　　告　甲○○
訴訟代理人　徐煥垣　會計師
被　　　告　財政部臺灣省北區國稅局
代　表　人　陳文宗（局長）住同上
訴訟代理人　乙○○
上列當事人間因遺產稅事件，原告不服財政部中華民國95年7月2
0日台財訴字第09500309610號（案號：第00000000號）訴願決定
，提起行政訴訟。本院判決如下：
　　主  文
原告之訴駁回。
訴訟費用由原告負擔。
　　事  實
一、事實概要：
    緣原告之父黃文謨於民國（下同）88年7 月15日死亡，繼承
    人辦理遺產稅申報，漏報銀行存款、死亡前2 年內贈與及重
    病期間提領存款等項目合計新臺幣（下同） 9,357,023元。
    經被告機關初查核定遺產總額為 137,609,172元，遺產淨額
    為87,896,769元，應納稅額30,510,675元，並處罰鍰3,816,
    300元。原告不服，就投資、死亡前2年內贈與、父母扣除額
    、生存配偶行使夫妻剩餘財產差額分配請求權扣除額及罰鍰
    等項，申經被告機關復查結果，除獲准追減投資部分遺產總
    額18,468,872元、追認父母扣除額 2,000,000元及追減剩餘
    財產差額分配請求權扣除額 4,533,416元，變更核定遺產淨
    額為71,961,313元外，其餘復查駁回。原告仍表不服，就死
    亡前2 年內贈與、重病期間提領存款及罰鍰等項，提起訴願
    遭決定駁回，遂就重病期間提領存款及罰鍰提起本件行政訴
    訟。
二、兩造聲明：
　　(一)原告聲明求為判決：1.訴願決定、復查決定及原處分就本
                          稅及罰鍰關於遺產總額中認列重病
                          期間提領存款7,031,722 元部分，
                          均撤銷。
                        2.訴訟費用由被告負擔。
　　(二)被告聲明求為判決：1.駁回原告之訴。
                        2.訴訟費用由原告負擔。
三、兩造之爭點：被告就本稅及罰鍰關於遺產總額中認列重病期
                間提領存款7,031,722 元部分，是否適法？
　　(一)原告主張之理由：
      1.被繼承人黃文謨於88年7月5日自高處跌落受傷送財團法
        人恩主公醫院急救時，雖呈現昏迷狀態，休克情形，進
        住加護病房，並非一週內持續均在昏迷狀態，家屬親友
        黃文振、黃建榮、王月錦等於88年7 月12日上午前往醫
        院探訪時，神智意識清楚，或因自覺無法治癒病況，而
        囑咐交待黃建榮（三子）存款資料，印鑑存放處所，並
        交待王月錦協助辦理提款，償付借款手續，計有黃文振
        1,000 萬元、黃耀堂200 萬元、廖國棟150 萬元，及其
        他人士零星款項，原告於當初查核時已提示證明資料。
      2.按遺產及贈與稅法施行細則第13條規定：「被繼承人死
        亡前因重病無法處理事務期間…提領存款，而其繼承人
        對該項…存款不能證明其用途者，該項…存款，仍應列
        入遺產課稅。」其前提有二：(1)無法處理事務，(2)繼承
        人不能證明其用途。本案被繼承人呈現昏迷休克狀況僅
        為88年7 月5 日當初入院時點之狀態，並非住院一週期
        間均持續呈現昏迷狀態，此有被告所引述恩主公醫院病
        歷記錄可考，且有黃文振、黃建榮、王月錦3 人於88年
        7 月12日上午前往探訪時可證明當時其意識清醒狀態及
        所交待叮嚀事項，請傳喚上開3 人到庭說明證實當時情
        況。
      3.另依照交代提領款項其中償還弟黃文振借款 1,000萬元
        ，業經被告機關於當初查核時承認，可充份佐證88年7
        月12日上午，被繼承人意識清楚之狀況，從而應無遺產
        及贈與稅法施行細則13條規定所謂因重病無法處理事務
        之情況存在，故原處分認事用法均有違法不當。
      4.原遺產稅核定通知書，被告並未依行政程序法96條規定
        詳敘事實、理由及其法令依據，已有違法，原告於復查
        時未能特別詳敘此項細節，乃屬當然，要無案情完全不
        同之營利事業所得稅事件之改制前行政法院62年判字第
        96 號判例援引適用之餘地。
　　(二)被告主張之理由：
      1.重病期間提領存款：
        (1)按「凡經常居住中華民國境內之中華民國國民，就其
          在中華民國境內或境外之財產為贈與者，應依本法規
          定，課徵贈與稅。」「本法稱財產，指動產、不動產
          及其他一切有財產價值之權利。」「被繼承人死亡前
          因重病無法處理事務期間……提領存款，而其繼承人
          對該項……存款不能證明其用途者，該項……存款，
          仍應列入遺產課稅。」為遺產及贈與稅法第3條第1項
          、第4條第1項及同法施行細則第13條所明定。次按「
          遺產及贈與稅法施行細則第13條規定……旨在貫徹遺
          產及贈與稅法第1條及第17條第1項第8 款（現行法：
          第17條第1項第9款）之規定，以求認定課稅遺產之正
          確，為防止遺產稅之逃漏及維持課稅之公平所必要…
          …至於具體案件應稅遺產之有無，仍應依舉證責任分
          配之法則，分由稅捐稽徵機關或由納稅義務人盡舉證
          責任。」「涉及租稅事項之法律，其解釋應本於租稅
          法律主義之精神，依各該法律之立法目的，衡酌經濟
          上之意義及實質課稅之公平原則為之。」為司法院釋
          字第221號及第420號所解釋。又「行為時適用之所得
          稅法第82條第1 項規定之申請復查，為提起訴願以前
          必先踐行之程序。若不經過復查而逕為行政爭訟，即
          非法之所許。本件原告56年度營利事業所得稅結算申
          報，經被告官署調查核定後，僅以原料耗用部分申請
          復查，對於折舊部分並無異議，是其就折舊部分，一
          併提起訴願，自非法之所許。」改制前行政法院62年
          度判字第96號著有判例。
        (2)本件被繼承人88年7 月15日死亡，於重病期間經第三
          人王月錦於88年7 月12日自被繼承人第一商業銀行大
          溪分行帳戶提領存款17,031,722元，經被告查明其中
          10,000,000元係償還被繼承人向其弟黃文振之借款；
          其餘 7,031,722元核屬重病期間提領之存款未列報遺
          產，依前揭稅法規定併入遺產總額課稅，原告未就此
          項目申請復查，申經訴願駁回。
        (3)本件原告並未就本項爭點踐行復查程序，參照首揭行
          政法院判例意旨，即非法之所許，核先敘明。
        (4)上開施行細則第13條之規定，旨在防止納稅義務人於
          被繼承人重病無法處理事務期間處分財產，以規避遺
          產稅負，否則經由納稅義務人蓄意安排，將損及國家
          稅收，有違租稅公平，其係為減輕稅捐稽徵機關之證
          明責任，亦即在被繼承人死亡前因重病無法處理事務
          期間提領存款情形，如繼承人無法證明其用途，則將
          之列為遺產課稅，鈞院93年度訴字第 03296號判決可
          茲參照。又上開細則所謂重病無法處理事務期間，應
          非限指被繼承人意識不清致不能處理事務，方能適用
          ，而應是只要被繼承人重病致一般性事務需由他人（
          依常情為繼承人）代為處理者，繼承人即應依法證明
          資金用途。
        (5)依財團法人恩主公醫院病歷記錄，被繼承人自高處落
          下，於88年7月5日入院時已呈現昏迷狀態、休克情形
          ，在加護病房治療1週後情況不樂觀，於88年7月13日
          病危自動出院；再依死亡證明書記載，其出院後於88
          年7月15日凌晨2時死亡，查第三人王月錦於88年7 月
          12日自被繼承人帳戶提領存款17,031,722元時，被繼
          承人係於加護病房中無處理事務能力，核屬重病期間
          之提領，次依王月錦91年6 月20日談話筆錄，系爭資
          金係交付黃耀堂現金2,000,000元、交付廖國棟現金1
          ,500,000元、第三人王月錦本人留下 1,000,000元，
          另交給不知名之人現金2,500,000元。被告於91年6月
          12日以北區國稅二字第0910014900號函請繼承人說明
          系爭資金流向之相關資料，惟原告迄未說明資金去向
          ，被告復於91年6月28日以北區國稅二字第091002048
          5號、第 0910020486號函請黃耀堂及廖國棟提供借款
          借據及相關資金之流向，惟並未回覆，本件之查核被
          告已盡調查之能事，是原告就上開存款，自應依法證
          明系爭提領存款之用途，其無法舉證，依首揭規定，
          仍應併入遺產課稅，訴願決定遞以維持亦無違誤，請
          予維持。
      2.罰鍰：
        (1)按「納稅義務人對依本法規定，應申報之遺產……已
          依本法規定申報而有漏報或短報情事者，應按所漏稅
          額處以1倍至2倍之罰鍰。」為遺產及贈與稅法第45條
          所明定。
        (2)繼承人漏報被繼承人銀行存款、死亡前二年內贈與及
          重病期間提領存款合計 9,357,023元，被告按所漏稅
          額3,816,380元處1 倍罰鍰3,816,300元（計至百元止
          ），復查決定遺產總額及扣除額雖經追減18,468,872
          元及2,533,416元，惟重行核算漏稅額仍為3,816,380
          元，被告原處罰鍰並無違誤，請予維持。
      3.基上論結，被告機關及所為復查、訴願決定並無違誤，
        請准如答辯之聲明判決。
　　理  由
一、本件被告代表人原為凌忠嫄，訴訟中變更為陳文宗，業據被
    告新任代表人提出承受訴訟狀聲明承受訴訟，核無不合，應
    予准許。
二、按「凡經常居住中華民國境內之中華民國國民，就其在中華
    民國境內或境外之財產為贈與者，應依本法規定，課徵贈與
    稅。」、「本法稱財產，指動產、不動產及其他一切有財產
    價值之權利。」、「被繼承人死亡前因重病無法處理事務期
    間舉債、出售財產或提領存款，而其繼承人對該項借款、價
    金或存款不能證明其用途者，該項借款、價金或存款，仍應
    列入遺產課稅。」分別為遺產及贈與稅法第3 條第1 項、第
    4 條第1 項及同法施行細則第13條所明定。又「納稅義務人
    對依本法規定，應申報之遺產……已依本法規定申報而有漏
    報或短報情事者，應按所漏稅額處以1 倍至2 倍之罰鍰。」
    為遺產及贈與稅法第45條所明定。次按「遺產及贈與稅法施
    行細則第13條規定……旨在貫徹遺產及贈與稅法第1 條及第
    17條第1 項第8 款（現行法：第17條第1 項第9 款）之規定
    ，以求認定課稅遺產之正確，為防止遺產稅之逃漏及維持課
    稅之公平所必要……至於具體案件應稅遺產之有無，仍應依
    舉證責任分配之法則，分由稅捐稽徵機關或由納稅義務人盡
    舉證責任。」、「涉及租稅事項之法律，其解釋應本於租稅
    法律主義之精神，依各該法律之立法目的，衡酌經濟上之意
    義及實質課稅之公平原則為之。」為司法院釋字第221 號及
    第420 號解釋甚明。
三、本件原告之父黃文謨於88年7 月15日死亡，繼承人辦理遺產
    稅申報，漏報銀行存款、死亡前2 年內贈與及重病期間提領
    存款等項目合計9,357,023 元。經被告機關初查核定遺產總
    額為137,609,172 元，遺產淨額為87,896,769元，應納稅額
    30,510,675元，並處罰鍰3,816,300 元。原告不服，就投資
    、死亡前2 年內贈與、父母扣除額、生存配偶行使夫妻剩餘
    財產差額分配請求權扣除額及罰鍰等項，申經被告機關復查
    結果，除獲准追減投資部分遺產總額18,468,872元、追認父
    母扣除額2,000,000 元及追減剩餘財產差額分配請求權扣除
    額4,533,416 元，變更核定遺產淨額為71,961,313元外，其
    餘復查駁回。原告仍表不服，就死亡前2 年內贈與、重病期
    間提領存款及罰鍰等項，提起訴願遭決定駁回，原告就本稅
    及罰鍰關於遺產總額中認列重病期間提領存款7,031,722 元
    部分，起訴意旨略以：被繼承人黃文謨於88年7 月5 日自高
    處跌落受傷送財團法人恩主公醫院急救時，雖呈現昏迷狀態
    ，休克情形，進住加護病房，惟並非一週內持續均在昏迷狀
    態，家屬親友黃文振、黃建榮、王月錦等於88年7 月12日上
    午前往醫院探訪時，神智意識清楚，或因自覺無法治癒病況
    ，而囑咐交待黃建榮存款資料，印鑑存放處所，並交待王月
    錦協助辦理提款，償付借款手續，被繼承人當時意識清楚，
    應無遺產及贈與稅法施行細則13條規定所謂因重病無法處理
    事務之情況存在，故原處分認事用法均有違法不當；又原遺
    產稅核定通知書，被告並未依行政程序法96條規定詳敘事實
    、理由及其法令依據，已有違法，原告於復查時未能特別詳
    敘此項細節，乃屬當然，要無改制前行政法院62年判字第96
    號判例適用之餘地，爰請判決如聲明云云。
四、關於被告將系爭重病期間提領之存款7,031,722 元，列入遺
    產總額中課稅部分：按原告之訴，有起訴不合程式或不備其
    他要件之情形者，行政法院應以裁定駁回之，行政訴訟法第
    107 條第1 項第10款定有明文。又「行為時適用之所得稅法
    第82條第1 項規定之申請復查，為提起訴願以前必先踐行之
    程序。若不經過復查而逕為行政爭訟，即非法之所許。本件
    原告56年度營利事業所得稅結算申報，經被告官署調查核定
    後，僅以原料耗用部分申請復查，對於折舊部分並無異議，
    是其就折舊部分，一併提起訴願，自非法之所許。」改制前
    行政法院62年度判字第96號著有判例，即採爭點主義。查本
    件被繼承人黃文謨於88年7 月15日死亡，於重病期間經第三
    人王月錦於88年7 月12日自被繼承人第一商業銀行大溪分行
    帳戶提領存款17,031,722元，經被告查明其中10,000,000元
    係償還被繼承人向其弟黃文振之借款；其餘7,031,722 元核
    屬重病期間提領之存款未列報遺產，被告遂依前揭稅法規定
    併入遺產總額課稅，原告未就本稅此項爭點踐行復查程序，
    此亦為原告所不爭，並有復查申請書附訴願卷及原處分卷可
    稽，參照前揭行政法院判例意旨，其此部分訴願及起訴，於
    法尚有未合，原應裁定駁回，惟本院以程序上更為慎重之判
    決為之。又此項爭點未踐行復查程序與原遺產稅核定通知書
    之記載情形無涉，原告執以主張本件無上揭改制前行政法院
    62 年 度判字第96號判例之適用云云，尚非可採。況本件被
    告機關依照上揭遺產及贈與稅法施行細則第13條之規定，將
    系爭重病期間提領之存款7,031,722 併入遺產課稅，經核亦
    無不合（理由詳如後述）。
五、關於漏報系爭重病期間提領存款7,031,722 元所處罰鍰部分
    ：查上揭遺產及贈與稅法施行細則第13條之規定，旨在防止
    納稅義務人於被繼承人重病無法處理事務期間處分財產，以
    規避遺產稅負，否則經由納稅義務人蓄意安排，將損及國家
    稅收，有違租稅公平，其係為減輕稅捐稽徵機關之證明責任
    ，亦即在被繼承人死亡前因重病無法處理事務期間提領存款
    情形，如繼承人無法證明其用途，則將之列為遺產課稅。又
    該細則所謂被繼承人死亡前因重病無法處理事務期間，應係
    指被繼承人死亡前因重病致一般性事務需由他人（依常情為
    繼承人）代為處理者，繼承人即應依法證明於該期間所提領
    資金之用途；非限於被繼承人意識昏迷致完全不能處理事務
    ，方能適用；本件依財團法人恩主公醫院病歷記錄，被繼承
    人自高處落下，於88年7 月5 日入院時已呈現昏迷狀態、休
    克情形，在加護病房治療1 週後情況不樂觀，於88年7 月13
    日病危自動出院；再依死亡證明書記載，其出院後於88年7
    月15日凌晨2 時死亡等情，有財團法人恩主公醫院91年4 月
    29日（91）恩醫事字第00500 號函、病歷摘要記錄、出院病
    歷摘要及死亡證明書等附原處分卷及本院卷內可稽；又第三
    人王月錦於88年7 月12日自被繼承人帳戶提領存款17,031,7
    22元時，被繼承人係於加護病房中無處理事務能力，核屬重
    病期間之提領；次依王月錦91年6 月20日於被告機關談話筆
    錄，系爭資金係交付黃耀堂現金2,000,000 元、交付廖國棟
    現金1,500,000 元、第三人王月錦本人留下1,000,000 元，
    另交給不知名之人現金2,500,000 元。又被告於91年6 月12
    日以北區國稅二字第091001 4900 號函請繼承人說明系爭資
    金流向之相關資料，惟原告迄未說明資金去向，被告復於91
    年6 月28日以北區國稅二字第0910020485號、第0910020486
    號函請黃耀堂及廖國棟提供借款借據及相關資金之流向，惟
    並未回覆，有被告91年6 月12日北區國稅二字第0910014900
    號函、91年6 月28日北區國稅二字第0910020485號、第0910
    020486號函及掛號函件回執等附原處分卷及本院卷內可佐；
    是被告主張本件查核已盡調查之能事，原告就上開被繼承人
    死亡前重病期間提領之存款，應依法證明用途，其無法舉證
    ，依首揭規定，仍應併入遺產課稅，洵無不合；被告以其漏
    報系爭存款，援引首揭遺產及贈與稅法第45條規定處罰，洵
    屬有據，訴願決定予以維持，亦無不合。原告主張本件無遺
    產及贈與稅法施行細則第13條規定之適用，不應將系爭重病
    期間提領之存款7,031,722 元，列入遺產總額課稅及處以罰
    鍰，乃起訴請求撤銷云云，尚難採據，應予駁回。至原告聲
    請通知訴外人黃文振、黃建榮、王月錦等3 人到庭，欲證明
    被繼承人於88年7 月12日當時意識清醒狀態，並非無法處理
    事務等情，因事證已明，核無必要，併予指明。
六、兩造其餘主張陳述，於判決結果不生影響，無庸一一論列，
    併予敘明。
據上論結，本件原告之訴為一部不合法，一部無理由，爰依行政
訴訟法第98條第1 項前段，判決如主文。
中　　華　　民　　國　　96　　年　　11　　月　　1 　　日
                  第六庭審判長法  官   林文舟
                              法  官　 闕銘富
                              法  官　 許瑞助
上為正本係照原本作成。
如不服本判決，應於送達後20日內，向本院提出上訴狀並表明上
訴理由，如於本判決宣示後送達前提起上訴者，應於判決送達後
20日內補提上訴理由書（須按他造人數附繕本）。
中　　華　　民　　國　　96　　年　　11　　月　　1 　　日
                              書記官   吳芳靜
